【裁判字號】    97,消債抗,336
【裁判日期】    971224
【裁判案由】    聲請更生程序
【裁判全文】
臺灣高雄地方法院民事裁定           97年度消債抗字第336號
抗  告  人  甲○○
                        之4號.
上列抗告人因消費者債務清理事件聲請更生，對於中華民國97年
9 月29日本院97年度消債更字第616 號裁定提起抗告，本院裁定
如下：
    主  文
抗告駁回。
抗告程序費用新台幣壹仟元由抗告人負擔。
    理  由
一、抗告意旨略以：抗告人前向附表所示之各銀行辦理信用貸款
    ，積欠無擔保債務合計新臺幣（下同）2,016,191 元，於民
    國95年間依金融主管機關協調成立之中華民國銀行公會會員
    辦理消費金融案件無擔保債務協商機制，與附表所示之債權
    人達成分期還款協議，同意自95年10月起，分120 期利率6.
    69％之方式，每月償還19,000元。惟當時積欠合作金庫商業
    銀行股份有限公司（下稱合庫）之信用貸款金額583,000 元
    未一併協商，每月尚須另行支付15,000元。而抗告人於本件
    聲請更生前，依法另向最大債權銀行即合庫提出債權人清冊
    ，以書面表明共同協商之意願，惟遭該行以前曾參與協商成
    立予以退件致協商不成立。又抗告人目前為志願役士官月薪
    僅為45,867元，而96年度自遠雄人壽保險事業股份有限公司
    （下稱遠雄人壽公司）所得之薪資92,541元，係友人劉佩玲
    借用其名義申報，並非抗告人實際所得，故抗告人實際薪資
    非原審所認定之60,320元。另抗告人每月負擔扶養父親陳聰
    敏及母親陳黃勺華各5,000 元，且須支付自己及母親之保險
    費共3,684 元，如再扣除內政部社會司所公布高雄市每人每
    月最低生活費支出10,991元，已無力支付每月34,000元之債
    務，迫不得已毀諾，實係因其客觀上確有不可歸責之事由所
    致。又伊無擔保或無優先權之債務總額未逾1,200 萬元，復
    未經法院裁定開始清算程序或宣告破產，爰向本院聲請更生
    等語。原裁定逕予駁回聲請，顯有違誤，爰依法提起本件抗
    告，並聲明：原裁定廢棄，並准為更生之聲請。
二、按債務人與金融機構協商成立者，不得聲請更生或清算，但
    因不可歸責於己之事由，致履行顯有重大困難者，不在此限
    ；本條例施行前，債務人依金融主管機關協調成立之中華民
    國銀行公會會員辦理消費金融案件無擔保債務協商機制與金
    融機構成立之協商，準用前項之規定；消費者債務清理條例
    （下稱消債條例）第151 條第5 項、第6 項定有明文。衡諸
    債之關係，係以當事人間之信賴關係為基礎，為社會經濟組
    織之重要支柱，故當事人於以法律行為追求自己之利益之際
    ，亦應顧及對方之利益，並考量債權債務在社會上之作用，
    本於誠實及信用之原則，行使債權及履行債務，是對於已陷
    入經濟上困境之消費者，若任其於惡性循環之債務窘境中自
    生自滅，將衍生嚴重之社會問題，難以維持安定之社會經濟
    秩序，故為兼顧債權人、債務人雙方之利益，對陷於經濟上
    困境之消費者，乃允其於消債條例施行後，得選擇以重建型
    之更生程序或清算型之清算程序清理其債務，藉以妥適調整
    債務人與債權人及其他利害關係人間之權利義務關係，保障
    債權人獲得公平受償，並謀求消費者經濟生活之重建復甦機
    會。惟對於已與金融機構協商成立，或於消債條例條例施行
    前，已依金融主管機關協調成立之中華民國銀行公會會員辦
    理消費金融案件無擔保債務協商機制與金融機構成立協商之
    債務人，若非因不可歸責於己之事由，致履行顯有重大困難
    ，僅係為圖謀減免債務，而不為債務之履行，自有違債權契
    約為誠信契約之本旨，故依消債條例第151 條第6 項準用同
    條第5 項前段之規定，不得聲請更生或清算，始能避免肇致
    道德危險。又按聲請更生或清算不合程式或不備其他要件者
    ，法院應以裁定駁回之，但其情形可以補正者，法院應定期
    間先命補正，消債條例第8 條亦有明文規定。
三、經查：
  (一)抗告人前向附表所示之各銀行辦理信用貸款，積欠無擔保債
    務合計2,016,191 元，於民國95年間依金融主管機關協調成
    立之中華民國銀行公會會員辦理消費金融案件無擔保債務協
    商機制，與附表所示之債權人達成分期還款協議，同意自95
    年10月起，分120 期，利率6.69％之方式，每月償還19,000
    元，而抗告人未再依協議繼續履行分期償還等情，有抗告人
    提出之債權人清冊1 份、財團法人金融聯合徵信中心當事人
    綜合信用報告1 份、協議書及無擔保債務還款計劃各1 份（
    原審卷第8 至13頁、第27至30頁、第43至44頁）附卷可稽。
  (二)又依抗告人所提出之財產及收入狀況說明書，陳報有汽車1
    輛，名下無不動產，目前為志願役士官，在國防部後備隊訓
    練中心任職士官長，每月薪資50,320元等情，有抗告人提出
    之財產歸屬資料、薪資單及郵局劃撥轉帳等資料在卷可稽（
    見原審卷第33頁、第137 至138 頁、第45至56頁），堪認屬
    實。另抗告人陳稱每月各項日常生活費用支出，應依內政部
    社會司所公布高雄市每人每月最低生活費支出10,991元為計
    算依據，並提出每月通訊、車輛維修、飲食、交通、水費、
    電費等各項雜支之相關單據附卷供參，認屬合情，堪予採認
    。然此部分費用支出既已包括食、衣、住、行、育、樂等各
    項支出，則抗告人薪資單中遭扣除之健保費用、伙食費用自
    不得重複扣除，即抗告人每月薪資應依50,320元計算，而非
    以扣除保費、主副食費、退撫費、健保費後之45,867元計算
    ，先予敘明。
  (三)次按「受扶養權利者，以不能維持生活而無謀生能力者為限
    」、「前項無謀生能力之限制，於直系血親尊親屬不適用之
    」，民法第1117條定有明文。是直系血親尊親屬作為扶養權
    利人，雖不必無謀生之能力，但仍須以不能維持生活為前提
    要件，始得主張應受扶養。而所謂「不能維持生活」，係指
    其財力狀況；所謂「無謀生能力」，則指工作能力之有無。
    而抗告人主張其每月負擔父親陳聰敏及母親陳黃勺華各5,00
    0 元之生活費用，及母親意外與醫療保險費1,038 元，加上
    自己之保險費2,646 元，合計3,684 元一情，雖有卷附戶籍
    謄本、三商美邦人壽及全球人壽保險費送金單可供佐證。然
    本件抗告人之父母於95、96年度雖均無所得，惟其父陳聰敏
    年約60歲，名下有高雄市之土地及建物各2 筆，臺南縣之田
    賦1 筆，單是該筆田賦價值已達1,260,000 元；至其母陳黃
    勺華年約59歲，名下亦有臺南縣之田賦1 筆（應有部分3 分
    之1） ，價值亦達395,796 元，且2 人另各有汽車1 輛等情
    ，有其2 人財政部高雄市國稅局95、96年度綜合所得稅各類
    所得資料清單及財產歸屬資料在卷可查（見原審卷第57至62
    頁）。由此觀之，抗告人之父母既擁有相當價值之財產，自
    難認已不能維持生活，揆諸前開規定，並無受抗告人扶養之
    必要，則抗告人主張應負擔其父母扶養費用每月1 萬元係屬
    必要支出費用云云，即難採認。另陳黃勺雖因向全球人壽投
    保而須支出保險費1,038 元，有保險費送金單1 紙可佐（見
    原審卷第72頁背面、第107 頁背面），然依該保險費送金單
    所載，要保人並非抗告人而係抗告人之三姐陳靜宜，則抗告
    人既非該保險之要保人顯無繳納該筆保險費之義務，故主張
    其母每月1,038 元之保險費係其所繳納，亦難逕採。至抗告
    人三商美邦人壽公司之保險費支出具個人理財投資性質，亦
    不得認係必要支出，蓋抗告人如係基於為避免其遭逢意外，
    致其父母生活無著之目的而投保，自可選擇保險費用較低之
    意外險即足，並無投保費用高昂之終身壽險之必要。故抗告
    人每月之薪資收入為50,320元，扣除其每月最低生活費用10
    ,991 元 ，尚有39,329元可供運用，仍足以支付包含原協商
    條件在內每月34,000元之還款金額，自難認抗告人履行協商
    有何重大困難之處。
  (四)按依債務人與金融機構協商成立者，除非因不可歸責於己之
    事由，致履行顯有重大困難，否則不得聲請更生或清算，消
    債條例第151 條第5 項規定意旨甚明。是債務清償方案成立
    後，應由債務人按其條件履行，惟如於其後發生情事變更，
    在清償期間收入或收益不如預期，致該方案履行困難甚或履
    行不能，而有不可歸責於己之事由，始能聲請更生或清算。
    此項規定旨在避免債務人任意毀諾已成立之協商，濫用更生
    或清算之裁判上債務清理程序，蓋以債務清償方案係經當事
    人行使程序選擇權所為之債務清理契約，債務人應受該成立
    之協議所拘束。債務人既已與金融機構協商成立，如認該協
    商方案履行有其他不適當情形，自仍應再循協商途徑謀求解
    決。查，抗告人自95年10月間協商成立前，即為志願役士官
    迄今，且其薪資未有大幅增減或自軍中退役等情事，足見抗
    告人前於95年10月間債務協商成立時，與其嗣後毀諾、未依
    協議還款時，期間收入並無任何重大變化，則抗告人既曾依
    原協商條件，依約繳付協商應繳納之款項，且抗告人既願與
    上揭金融機關達成還款協商，在無特殊情事之情形下，顯係
    在綜合評估其還款能力後，方與金融機關成立每月還款19,0
    00元之協商條件。準此，本件既無情事變更，而抗告人亦無
    重大履行困難之處，倘參諸抗告人復有固定收入之履行能力
    ，則其縱有履行不便，亦得經由個別債權銀行協商程序以求
    適當履債，堪認債務人尚乏不可歸責於己致履行顯有重大困
    難之情形。
四、綜上所述，本件抗告人聲請更生，既無法立證證明其確於與
    金融機關達成系爭協商後，有不可歸責於己之事由，且依原
    協商條件履行亦非顯有重大困難，應屬聲請更生之要件不備
    ，又無從補正，依首揭條文之意旨，自應駁回其更生之聲請
    。原裁定據此駁回抗告人更生之聲請，於法並無違誤，抗告
    意旨猶執前詞，指摘原裁定不當，為無理由，應予駁回。
五、據上論結，本件抗告為無理由，依消費者債務清理條例第15
    條，民事訴訟法第495 條之1 第1 項、第449 條第1 項、第
    95條、第78條，裁定如主文。
中    華    民    國    97    年    12    月    24    日
                  民事第五庭  審判長法  官  李昭彥
                                    法  官  洪榮家
                                    法  官  李育信
上為正本係照原本作成。
不得再抗告。
中    華    民    國    97    年    12    月    24    日
                              書記官  林玉珊
附表：債權人清冊
┌──┬─────────┬────────┬──────┐
│編號│債權人            │金額（新臺幣）  │  種     類 │
├──┼─────────┼────────┼──────┤
│ 1  │合作金庫商業銀行  │52,336元        │信用卡      │
│    │                  ├────────┼──────┤
│    │                  │583,000元       │信用貸款    │
├──┼─────────┼────────┼──────┤
│ 2  │臺北富邦銀行      │6萬9,342元      │信用卡      │
├──┼─────────┼────────┼──────┤
│ 3  │國泰世華銀行      │3萬6,694元      │信用卡      │
├──┼─────────┼────────┼──────┤
│ 4  │荷蘭銀行（原臺東區│55萬元          │信用貸款    │
│    │中小企業銀行）    │                │            │
├──┼─────────┼────────┼──────┤
│ 5  │臺灣新光商業銀行  │1萬7,000元      │信用卡      │
├──┼─────────┼────────┼──────┤
│ 6  │板信銀行          │5萬2,000元      │信用貸款    │
├──┼─────────┼────────┼──────┤
│ 7  │聯邦銀行          │12萬9,899元     │信用卡      │
├──┼─────────┼────────┼──────┤
│ 8  │遠東國際商業銀行  │12萬4,948元     │信用卡      │
├──┼─────────┼────────┼──────┤
│ 9  │萬泰商業銀行      │6萬6,972元      │信用卡      │
├──┼─────────┼────────┼──────┤
│ 10 │台新國際商業銀行  │33萬4,000元     │信用貸款    │
├──┴─────────┼────────┼──────┤
│合               計     │201萬6,191元    │            │
└────────────┴────────┴──────┘


司法院資訊處製作；財團法人民間司法改革基金會備份。
